【裁判字號】    99,交聲,3951
【裁判日期】    991220
【裁判案由】    聲明異議
【裁判全文】
臺灣臺中地方法院交通事件裁定        99年度交聲字第3951號
原處分機關    交通部公路總局臺中區監理所臺中市監理站
聲明異議人
即受處分人    黃金隆
上列受處分人因違反道路交通管理處罰條例案件，對於交通部公
路總局臺中區監理所臺中市監理站於民國99年11月2日所為之裁
監稽違字第裁61-GE0000000號處分，聲明異議，本院裁定如下：
    主    文
原處分關於裁處罰鍰新臺幣肆萬伍仟元部分撤銷。
前項撤銷部分，不罰。
    理    由
一、原處分機關略以：聲明異議人即受處分人黃金隆（下稱異議
    人）於民國97年8月6日22時13分許，騎乘車牌號碼HJ5-661
    號重機車，行經臺中市○○路與民權路口處，因酒後駕車，
    經臺中市警察局第一分局大誠分駐所員警酒精測試，吐氣酒
    精濃度為每公升0.86毫克而違規，遂依道路交通管理處罰條
    例第35條第1項第1款規定，掣開中市警交字第GE0000000號
    通知單舉發在案，原處分機關遂於99年11月2日依道路交通
    管理處罰條例第35條第1項第1款及違反道路交通管理事件統
    一裁罰基準及處理細則第43條、第44條及第67條規定，以裁
    監稽違字第裁61-GE0000000號處分書，裁處罰鍰新臺幣（下
    同）45,000元，吊扣機車駕駛執照12個月，並施以道安講習
    等詞（99年9月29日已吊扣機車駕照12個月，簽收道安講習
    單）。
二、聲明異議意旨略以：緩起訴已期滿，申請一罪不二罰，監理
    單位罰緩部分，請予以免罰，爰提出異議等語。
三、經查：
(一)、按汽車駕駛人，駕駛汽車經測試檢定有酒精濃度超過規定
      標準者，處15,000元以上60,000元以下罰鍰，當場移置保
      管其車輛及吊扣其駕駛執照1年，並應接受道路交通安全
      講習；汽車駕駛人有飲用酒類後其吐氣所含酒精濃度超過
      每公升0.25毫克以上者，不得駕車，道路交通管理處罰條
      例第35條第1項第1款、第24條第1項第2款、道路交通安全
      規則第114條第2款分別定有明文。本件異議人於97年8月6
      日22時13分許，騎乘車牌號碼HJ5-661號重機車，行經臺
      中市○○路與民權路口處，因酒後駕車，經臺中市警察局
      第一分局大誠分駐所員警酒精測試，吐氣酒精濃度為每公
      升0.86毫克等情，業為異議人所不爭執，並有上開舉發違
      反道路交通管理事件通知單1份在卷可稽，是異議人飲用
      酒類後，於上開時間騎乘重機車，經員警測試檢定有酒精
      濃度超過規定標準即吐氣所含酒精濃度超過每公升0.55毫
      克以上之事實，應堪認定。從而，臺中市警察局第一分局
      大誠分駐所員警以其有違反道路交通管理處罰條例第35條
      第1項第1款規定之行為，製作中市警交字第GE0000000號
      舉發違反道路交通管理事件通知單予以舉發，嗣經原處分
      機關於99年11月2日依道路交通管理處罰條例第35條第1項
      第1款及違反道路交通管理事件統一裁罰基準及處理細則
      第43條、第44條及第67條規定，以裁監稽違字第裁61-GE0
      000000號處分，裁處異議人罰鍰45,000元，吊扣機車駕駛
      執照12個月，施以道安講習，原無違誤。
(二)、按一行為同時觸犯刑事法律及違反行政法上義務規定者，
      依刑事法律處罰之；但其行為應處以「其他種類行政罰」
      或得沒入之物而未經法院宣告沒收者，亦得裁處之；前項
      行為如經不起訴處分或為無罪、免訴、不受理、不付審理
      之裁判確定者，得依違反行政法上義務規定裁處之；本法
      所稱「其他種類行政罰」，指下列裁罰性之不利處分：一
      、限制或禁止行為之處分：限制或停止營業、「吊扣證照
      」、命令停工或停止使用、禁止行駛、禁止出入港口、機
      場或特定場所、禁止製造、販賣、輸出入、禁止申請或其
      他限制或禁止為一定行為之處分限制或禁止行為之處分；
      四、警告性處分：警告、告誡、記點、記次、「講習」、
      輔導教育或其他相類似之處分，行政罰法第26條、第2條
      第1款、第4款分別定有明定。然依95年2月5日正式施行之
      行政罰法第26條第1項規定：「一行為同時觸犯刑事法律
      及違反行政法上義務規定者，依刑事法律處罰之。但其行
      為應處以其他種類行政罰或得沒入之物而未經法院宣告沒
      收者，亦得裁處之。」，此乃一行為同時造成刑罰法律與
      行政秩序罰規定發生競合適用之關係時，基於「一事不二
      罰」之法理，經由立法程序確立應以刑罰優先為原則，避
      免行為人承受過度且重複之處罰。此觀該條立法理由明確
      揭示：「一行為同時觸犯刑事法律及違反行政法上義務規
      定時，由於刑罰與行政罰同屬對不法行為之制裁，而刑罰
      之懲罰作用較強，故依刑事法律處罰，即足資警惕時，實
      無一事二罰再處行政罰之必要。且刑事法律處罰，由法院
      依法定程序為之，較符合正當法律程序，應予優先適用。
      但罰鍰以外之沒入或其他種類行政罰，因兼具維護公共秩
      序之作用，為達行政目的，行政機關仍得併予裁處，故為
      第1項但書規定。」，其理益明。是以前揭行政罰法中刑
      事法律處罰優先且不再處以行政秩序罰之目的，既係因為
      行為人已接受刑罰而足資警惕，且已發生懲罰之作用，即
      無使行為人陷於雙重處罰之不利益，則關於刑事法律處罰
      之範圍自應採取實質認定，凡刑事實體法或程序法中所規
      定客觀上剝奪行為人生命、自由、財產權利，主觀上亦因
      制裁之嚴厲性、痛苦性，其強度足以造成心理強制而間接
      達成矯正教化目的之處遇手段，皆應納入其中，而不以形
      式上符合刑法第32條至第34條所定主刑及從刑種類者為限
      ，始與前揭法律規範之意旨相符。
(三)、又按刑事訴訟法第253條之2規定，檢察官為緩起訴處分，
      得命被告於一定期間內履行「向公庫或指定之公益團體、
      地方自治團體支付一定之金額」及「向指定之公益團體、
      地方自治團體、社區或其他符合公益目的之機構或團體提
      供勞務」，此一命被告為支付一定金額及提供勞務的部分
      ，應得被告之同意。檢察官課被告以上之負擔，由於此負
      擔雖非「刑罰」，但性質上可謂實質的制裁，且造成被告
      權利受限制的影響。則異議人上開違反刑事法律禁止規範
      之犯罪事實既已明確，僅因檢察官採取緩起訴處分之替代
      性刑事處遇手段，未將該案逕行起訴或聲請簡易判決處刑
      ，致其後適用之刑事訴訟程序有所區別，然就異議人負有
      支付一定金額及提供勞務予檢察官指定機構之義務觀察，
      其如未在上開指定期間內確實履行義務，依刑事訴訟法第
      253條之3第1項第3款之規定，異議人將遭受撤銷緩起訴處
      分之不利益；反之，倘其確實遵守並履行各項緩起訴條件
      ，除非合於刑事訴訟法第260條所定情形之一，否則異議
      人即無再就同一案件遭受刑事訴追之虞。從而，異議人已
      因上開緩起訴處分而剝奪其財產權、自由權，主觀上前揭
      支付金額及提供勞務義務亦具有強制性、懲罰性，雖不若
      易科罰金係以支付金錢作為自由刑之替代，惟經由緩起訴
      處分條件之履行使其免於遭檢察官發動起訴程序，仍具有
      替代刑罰之效果，廣義而言，應屬前揭所稱之「實質刑事
      法律處罰」，而有行政罰法第26條第1項「一事不二罰」
      規定之適用（臺灣高等法院臺中分院95年度交抗字第477
      號裁定同此結論，可資參照）。至於法務部95年5月25日
      法律字第0950700393號函雖謂：行政罰法第26條第2項所
      稱「不起訴處分」包括「緩起訴處分」在內等語，惟該項
      乃例外得裁處行政秩序罰之補充規定，參諸該條文係將「
      不起訴處分」、「無罪」、「免訴」、「不受理」、「不
      付審理」等不能證明刑事被告犯罪或未曾使其實際接受刑
      罰之情形逐一臚列，顯然與該條第1項所指發生處罰競合
      之前提要件尚有未合，故有第2項仍依違反行政法上義務
      規定裁處之必要。而緩起訴處分既非不能證明行為人之犯
      罪事實，且有給付一定金額及提供一定勞務之實質處罰，
      自與上開行政罰法第26條第2項列舉之不起訴處分等情形
      迥然有別，仍無從遽為比擬而為相同之處置。如若不然，
      則刑事被告如經法院循審判程序判處罰金或得以易科罰金
      之拘役或有期徒刑，均得以援用行政罰法第26條第1項之
      規定，免於處以行政秩序罰之雙重不利益；至於藉由緩起
      訴處分而節省司法資源者，在基於實質懲罰目的而其財產
      權、自由權遭受剝奪之餘，卻仍需繳納一定金額之行政罰
      鍰，其結果勢必降低刑事被告接受緩起訴處分之意願，而
      反噬緩起訴處分替代繁複刑事審判程序之制度性機能。準
      此以言，行政罰法第26條第2項既未將緩起訴處分列舉其
      中，本於「例外規定從嚴解釋」之法理及前揭說明，自不
      能將條文中「不起訴處分」之範圍，擴及於性質顯不相同
      之「緩起訴處分」，附此敘明。而道路交通管理處罰條例
      第35條所規定之裁處，含有罰鍰與吊扣駕照、施以道安講
      習之處分，二者分屬行政罰法中之裁罰，有對於過去違反
      義務行為處罰之「秩序罰」（指罰鍰），以及對於預防將
      來再犯危險之「管制罰」（指吊扣駕照、施以道安講習）
      ；前者對於過去義務違反而為秩序罰之目的，與刑事制裁
      酒醉駕車所欲達到保護交通安全之目的相同，二者既為相
      同之目的，則處以較重之刑事制裁為已足，自無重複處罰
      行政罰之必要。
(四)、本件異議人於97年8月6日酒醉駕車之同一事實，業經異議
      人同意向國庫支付30,000元及向指定之公益團體、地方自
      治團體或社區提供60小時之義務勞務後，由臺灣臺中地方
      法院檢察署檢察官以97年度偵字第20447號為緩起訴處分
      ，期間為2年，異議人業經履行完畢，而緩起訴處分期滿
      未經撤銷實質確定等情，有上開緩起訴處分書、臺灣臺中
      地方法院檢察署自行收納款項統一收據及臺灣高等法院被
      告前案記錄表各1份在卷可稽，可見異議人上開遭裁決罰
      鍰45,000元，吊扣機車駕駛執照12個月，並施以道安講習
      等行政罰之酒駕行為係在行政罰法生效施行後，自應適用
      上開行政罰法之規定。基此，異議人上述酒後駕車違規之
      情事，除其行為應處以其他種類行政罰即吊扣機車駕駛執
      照12個月、施以道安講習部分，亦得裁處之外，其違反行
      政法上義務而受罰鍰45,000元部分，依行政罰法第26條第
      1項前段規定，即應依刑事法律處罰之，不再爰依上揭道
      路交通管理處罰條例等規定裁罰之。
（五）另道路交通管理處罰條例第35條第8項固定有汽車駕駛人
      經裁判確定處以罰金低於該條例第92條所訂最低罰鍰基準
      規定者，應依該條例裁決繳納不足最低罰鍰部分之規定。
      本件檢察官為緩起訴處分所附負擔，除30,000元之處分金
      以外，復同時命異議人服義務勞務60小時；異議人所支付
      金額雖與行政裁罰之45,000元有不足最低罰鍰15,000元之
      部分，惟其命異議人提供義務勞務部分，此與道路交通管
      理處罰條例第35條第8項經裁判確定處以罰金性質迴異，
      並無所謂差額可言，自無適用該條例之可能。又服義務勞
      務雖非繳納金錢，但依修正後之刑法第41條第2項規定，
      得易科罰金者，得以提供社會勞動6小時折算1日，是服勞
      動並非毫無付出。異議人既提供60小時之義務勞務，固非
      刑法所定刑罰之種類，然已對異議人之名譽、心理、自由
      產生相當制約，應可實質該當行政罰法第26條第1項之「
      依刑事法律」之處罰，性質上亦為廣義之「刑事處分」，
      復無行政罰第26條第2項規定所揭示「經不起訴處分或為
      無罪、免訴、不受理、不付審理之裁判確定者」此類未課
      予行為人實質上不利益負擔之情形，揆諸上揭說明，原處
      分機關依道路交通管理處罰條例第35條第1項第1款之規定
      ，對異議人上開違規行為予以裁罰時，就罰鍰部分，自不
      得再予科處，而對於異議人予以重複處罰。從而，本件既
      非單純命給付金錢，無比較基準，自無適用該規定補繳差
      額之可能與問題，附此敘明。
四、綜上所述，原處分機關交通部公路總局臺中區監理所臺中市
    監理站上開罰鍰之行政裁罰，即有未洽，故就此部分之原處
    分應予撤銷，並為不罰之諭知，是異議人就此部分之異議，
    為有理由。至於原處分機關上開吊扣機車駕駛執照12個月及
    施以道安講習之行政裁罰，係依上開道路交通管理處罰條例
    等規定及行政罰第26條第1項但書之規定而為，核無不當，
    且異議人就此部分並未聲明為異議，附此敘明。
據上論斷，應依道路交通管理處罰條例第87條第2項、道路交通
事件處理辦法第19條前段之規定，裁定如主文。
中    華    民    國    99    年    12    月    20    日
                     交通法庭   法  官  楊曉惠
上正本證明與原本無異。
如不服本裁定，應於送達後5日內向本院提出抗告狀。
                                書記官  謝明倫
中    華    民    國    99    年    12    月    20    日

司法院資訊處製作；財團法人民間司法改革基金會備份。
